【裁判字號】    94,重上更(一),66
【裁判日期】    950530
【裁判案由】    給付土地補償金
【裁判全文】
臺灣高等法院民事判決              94年度重上更(一)字第66號
    上  訴  人  乙○○
                丙○○
                丁○○
                            弄.
                戊○○
    共      同
    訴訟代理人  陳井星律師
                傅爾洵律師
    複代理人    王永元律師
                張峪嘉律師
    被上訴人    甲○○
    訴訟代理人  黃福卿律師
上列當事人間給付土地補償金事件，上訴人對於中華民國92年4
月29日台灣台北地方法院92年度重訴字第519號第一審判決提起
上訴，經最高法院發回更審，本院於95年5月16日言詞辯論終結
，茲判決如下：
    主  文
原判決命上訴人給付並假執行之宣告，暨該部分訴訟費用之裁判
廢棄。
上開廢棄部分，被上訴人在第一審之訴及假執行之聲請駁回。
第一、二審及發回前第三審訴訟費用由被上訴人負擔。
    事  實
甲、上訴人方面：
一、聲明：
  (一)原判決不利上訴人部分廢棄。
  (二)上開廢棄部分，被上訴人在第一審之訴駁回。
二、陳述：除與原判決及發回前本院判決記載相同者，茲予引用
    外，補稱略以：
  (一)上訴人之被繼承人洪庚丙所有坐落於台北縣板橋市○○○段
    19-1號土地（下稱系爭土地）之遺產稅確定為新台幣（下同
    ）10,965,921元，上訴人業已繳納完畢，除非上訴人經行政
    救濟或國稅局主動退稅，否則國稅局當無註銷退還之理。而
    被上訴人空言主張國稅局已將上開遺產稅註銷並退還上訴人
    ，未舉證以實其說，自無足取。
  (二)兩造於 89年6月1日1,500萬元擔保金擔保之期間屆滿後，即
    各委由所委任律師事務所人員，攜帶各自印鑑章，前往土地
    銀行板橋分行辦理分派，被上訴人並親自到場。兩造除依約
    定將所生之利息由雙方各分配二分之一外，擔保之 1,500萬
    元本金則由被上訴人及其委任之吳榮達律師事務所人員當場
    領取。故被上訴人主張上訴人未返還擔保金 1,500萬元，亦
    為無據。
  (三)被上訴人委託之代書於處理系爭土地及同所19號土地之和解
    事宜，得被上訴人同意，分別酬庸中間人 100萬元、60萬元
    及300萬元，訴外人及鄭明貴已分別於 83年3月28日及同年4
    月30日訂立承諾書，並由其代理人吳榮達律師於兩造共同領
    取土地徵收款後，以現金由吳榮律交付之。嗣兩造又於84年
    5月11日補充條款約定，被上訴人應給付律師見證費 10萬元
    ，該10萬元亦由上訴人律師代為領取。足認上開 470萬元，
    均屬應由被上訴人負擔之費用。
  (四)上訴人已依臺灣板橋地法院83年度重訴字第11號訴訟上和解
    （以下稱系爭和解）之約定，將系爭土地之增值稅額退稅款
    58,337,105元中二分之一之金額，交由被上訴人及鄭明貴之
    繼承人所委任之律師吳榮達領取，至被上訴人及鄭明貴之繼
    承人間如何分配該款項，與上訴人無涉。
  (五)系爭工程獎勵金，由於兩造對於如何分配，並未取得一致協
    議，故上訴人從未領取該筆獎勵金。
三、證據：除援用原審及發回前本院前審提出者外，補提同所19
    號及19-2號土地登記簿謄本、土地銀行皮橋分行補償費計算
    單、徵收土地地價補償費公告、遺產稅核定通知書暨繳款書
    、板橋地方法院85年度訴字第1193號判決書、支票暨收據、
    台北縣稅捐稽徵處85北縣稅財字第 70046號函、同處85北縣
    稅財字第 86130號函、退稅專戶存款支票、土地增值稅收款
    收據暨授權書、土地銀行活期存款存摺、補充條款、活期存
    款存摺、存款憑條、利息存款憑條、承諾書、取款憑條、中
    國法律稅務服中心函、吳榮達律師函、台北縣政府84北府地
    四字第80960號函及84北府地四字第 135564號函與板橋地方
    法院刑事庭傳票為證。
乙、被上訴人方面：
一、聲明：上訴駁回。
二、陳述：除與原判決及發回前本院判決記載相同者，茲予引用
    外，補稱略以：
  (一)系爭土地增值稅退還部分為58,337,105元，扣除上訴人應分
    得二分之一之部分外，被上訴人應就剩餘29,168,552元中，
    分得其中55%之金額，即被上訴人應受分配之金額為16,042,
    692元，尚未受分配。
  (二)上訴人委任之律師陳井星於85.11.18出具收據，載明律師保
    管費（即辦理1500萬元定期存單一年保管費）僅25,000元，
    且該收據亦載明，無其他額外律師費用，足證上訴人主張依
    補充條款，可扣除律師見證費等 470萬元，即無足取。又向
    台北縣政府領取為單純之事件，不須有中間人，被上訴人並
    無支付中間人佣金470萬元之理。
  (三)被上訴人與鄭明貴及原審共同原告林火山、呂添成、洪獅等
    人成立協議共同分擔繳納被上訴人繼承系爭土地應負擔之遺
    產稅，惟嗣後國稅局註銷並退還該筆遺產稅時，上訴人並未
    返還被上訴人繳納之部分。
  (四)被上訴人及鄭明貴於領取補償金時，曾將其中之1500萬元交
    付上訴人作為擔保，擔保之期間為五年，故上訴人於上開擔
    保期限屆滿後，應返還上開1500萬元。
三、證據：除援用原審及發回前本院前審提出者外，補提吳榮達
    律師列具之帳目、板橋地方法院通知、收據、協議書、讓渡
    書、承諾書、申請書及板橋地方法院檢察署檢察官起訴書為
    證。
    理    由
一、被上訴人主張：其與上訴人及訴外人鄭明貴於83年6月24 日
    成立系爭和解，就系爭土地之徵收補償費，約定由被上訴人
    、鄭明貴與上訴人共同領取，其中3200萬元給付上訴人，其
    餘則依被上訴人、鄭明貴為55%、45%之出資比例分配之。系
    爭土地之徵收補償費為 172,871,609元，除其中3200萬元歸
    上訴人領取外，其餘140,871,609元，應分配予上訴人之55%
    為77,479,385元，被上訴人已領到 52,491,100元，尚欠24,
    988,285未付，其先就其中部分款項為請求等情，求為命上
    訴人應先連帶給付部分款項1400萬元及法定遲延利息之判決
    等語（被上訴人與原審共同原告林火山、吳添成、洪獅於原
    審先位聲明請求上訴人及壬○○、洪儷雲、洪儷卿、洪儷華
    （以下稱辛○○等4人）連帶給付每一原告350萬元及法定利
    息，備位聲明請求上訴人與辛○○等4人連帶給付上訴人140
    0萬元及法定利息，原審判命上訴人與辛○○等4人連帶給付
    被上訴人1400萬元及法定利息，駁回其餘請求，被上訴人及
    原審共同原告林火山、吳添成、洪獅就被駁回部分未聲明上
    訴；被上訴人復於本院審理中，以辛○○等 4人已拋棄繼承
    ，撤回對辛○○等4人起訴，辛○○等4人於 94年12 月19日
    準備程序期日同意撤回。又被上訴人於原審起訴請求上訴人
    連帶給付系爭土地及同段 19、19之2土地之徵收補償費，於
    本院前審及本件審理時更正為僅就系爭土地之徵收補償費為
    請求，依民事訴訟法第 256條規定，非為訴之變更。）上訴
    人則以：兩造成立系爭和解後，復於 84年2月21日達成協議
    及於 84年5月11日訂立補充條款，被上訴人亦簽立承諾同意
    給付辛○○等 4人與中間人等其他費用，其已依各該協議、
    補充條款及被上訴人之承諾內容執行，將所餘應分配予被上
    訴人之徵收補償費，全數給付予被上訴人委任之代理人吳榮
    達，吳榮達有無轉交被上訴人，乃被上訴人與吳榮達內部問
    題等語，資為抗辯。
二、查系爭土地因政府執行台北地區防洪三期計畫中原堤防第二
    區工程所需，經台北縣政府依法徵收，其徵收補償費加計利
    息並扣除稅款後，共領取 175,062,461元之事實，為兩造所
    不爭（本院更(一)卷 147頁）。上訴人抗辯兩造就系爭土地之
    徵收補償費事宜，曾為多次合意，被上訴人且簽立承諾書，
    其係依其合意及承諾書執行，並分配徵收補償費，然為被上
    訴人所否認，並稱其係於受詐欺、脅迫之情形下，始不得不
    同意等語。因此，本件首應審究者，乃上訴人所抗辯兩造間
    達成之合意，是否屬實？其效力如何？茲分別說明如下：
  (一)被上訴人與訴外人鄭明貴訴請上訴人及辛○○等 4人移轉土
    地所有權登記事件（案列台灣板橋地方法院83年度重訴字第
    11號），於83年6月8日成立系爭和解，其和解內容為：「
    一、一九之一地號，持分三分之一為臺北縣政府徵收部分，
    雙方同意其徵收補償費，扣除全部應納稅金後，由乙方（即
    上訴人等八人）領取新臺幣（下同）三千二萬元正，其餘金
    額由甲方（即被上訴人、鄭明貴）領取。二、關於未徵收之
    一九地號土地部分（面積八一○平方公尺持分三分之一），
    乙方同意配合辦理所有權移轉登記予鄭明貴（此移轉登記所
    衍生之稅賦由甲方負擔）。三、乙方目前國稅局所核定之遺
    產稅，有部分係上項爭議土地所衍生，由甲方向國稅局申請
    註銷，其原因係上開土地所產生，此遺產稅由甲方負擔。註
    銷手續如需乙方配合乙方無條件配合之，另其代辦費用，亦
    由甲方負擔。惟如稅捐機關不准註銷前開核定之遺產稅或核
    准減免後，又撤銷減免再通知補納遺產稅時，甲方仍應就所
    領取之土地徵收補償費金額內負擔之，不得以任何理由推諉
    不負擔遺產稅。四、徵收補償費領取時機，雙方約定在前項
    土地所衍生出之遺產稅完全繳清後（無稅則免繳）五日內，
    雙方會同至有關機關領取徵收補償費，由乙方領取新臺幣三
    千二百萬元正，剩餘歸甲方領取，如其中一方在約定時間內
    無法配合領取，他方可不必知會對方，即可領取應得之金額
    。五、甲方同意撤銷對於上開被徵收土地之預告登記，訴訟
    費用各自負擔。六、關於土地徵收時依法扣繳之土地增值稅
    ，他日如果政府決定全部或部分退還時，其利益應歸甲乙方
    共享，各得二分之一。七、系爭土地確係乙方被繼承人洪庚
    丙所有，如有第三人藉詞出面主張任何權利，均應由甲方與
    該第三人自行協議處理，不得因此妨害乙方依本協議書領取
    土地補償費之權利，又由系爭土地而生之規費，包括前開遺
    產稅、土地增值稅、逾期登記罰鍰、逾期加徵滯納金等以及
    代書費用均應由甲方負擔。」為兩造所不爭，且有和解筆錄
    影本在卷可稽。
  (二)上訴人抗辯兩造於成立前述訴訟上和解後，又於 84年2月21
    日另行成立協議（以下稱系爭協議書），其內容略以：「一
    、為履行『和解協議書』第七條之規定，就甲乙雙方得以領
    取之地價補償款新臺幣一七二、八七一、四九三元及土地增
    值稅五八、三三七、一○九元中（即板橋地方法院八十三年
    度存北字第六九二號），甲方應于領取同時將其中新臺幣一
    千五百萬元交付乙方，作為擔保。二、前揭款項乙方應辦理
    定期存單（三年），并由吳榮達律師負責會同乙方辦妥手續
    。於期滿委由雙方律師辦理續存（二年）手續。有關存單正
    本交由陳井星律師保管，印章交由吳榮達律師保管。三、本
    件款項之擔保期限，自洪庚丙遺產稅之繳納期限截止之次日
    起五年為限。擔保期間倘乙方發生稅務機關追討前揭第七條
    有關之遺產稅、土地增值稅、罰鍰等相關費用，則由甲方全
    額負擔并應于一週內配合完納。．．．．七、本協議擔保期
    滿，乙方未遭處任何稅捐、罰鍰，且甲方無任何違約情事時
    ，乙方則無息將其中七百五十萬元返還甲○○先生，另七百
    五十萬元返還鄭明貴先生。八、甲方會同乙方共同繳付本次
    一一、六五三九一一元遺產稅完畢，乙方同意委由陳井星律
    師辦理完稅證明相關程序，並由陳井星律師代為領取該完稅
    證明，並應隨即會同甲、乙雙方共同辦理前述第一項補償費
    領取事宜。如一方及其代理律師於取得完稅證明後，未能會
    同他方配合辦理領取補償費相關事宜，一方即應對此遲延，
    造成他方之損失負賠償責任。」並提出該協議書影本為證（
    見原審卷第51頁，被證2，本院更(一)卷64頁，更證8），被上
    訴人亦自認該協議為真正（本院更(一)卷97頁）。
  (三)上訴人再抗辯兩造又於84年5月11日就前述84年4月21日協議
    書訂定系爭補充條款，內容略以「．．． (二) 甲方確認板
    橋地方法院八十三年度存北字第九六二號提存之地價補償費
    （按：即系爭之19之一地號土地補償費）及土地增值稅共計
    二三一、二０八、七一八元所衍生之利息仍由雙方平均分配
    ，乙方因而所生之綜合所得稅由乙方自行負擔，與甲方無涉
    ( 三) 甲方確認並承諾于土地徵收補償款領得同時給付拋棄
    繼承洪庚丙遺產之辛○○、己○○、庚○○及壬○○等四人
    新台幣佰萬元整，並由乙方憑前揭四人收據受領之，並應
    由前揭地價補償費扣付之。(四)本件律師見證費及保管費由
    甲方負擔。(五)有關地價補償款等之領取方式，雙方同意並
    委託雙方代理律師共同開立銀行帳號辦理提存款項之分配」
    ，並提出該補充條款影本為證（見本院上字卷第 44頁上證2
    ）。被上訴人雖自認其於系爭補充條款簽名蓋章（本院更(一)
    卷38頁），但或稱系爭補充條款違背公序良俗而無效，即不
    認為違背公序良俗，上訴人隱瞞辛○○等四人於訂立該條款
    時，已拋棄繼承之事實，亦屬詐欺，其以準備書狀之送達為
    撤銷意思表示（本院上字卷51頁、99頁、本院更(一)卷24頁、
    217頁），或稱被上訴人遭恐嚇，如不給付辛○○等 4人300
    萬元，上訴人即不協同領取徵收補償費（本院更(一)卷 97頁）
    ，或稱上訴人欺罔被上訴人老邁無知，且於鄭明貴之繼承人
    之代理人癸○○不知情下所為，有違誠信原則、違背公序良
    俗（本院上字卷 89、本院更(一)卷27頁、243頁）云云。按被
    上訴人主張其被詐欺、被脅迫（恐嚇），應就其被詐欺、被
    脅迫之事實負舉證責任。然被上訴人就其究竟被詐欺與被脅
    迫，前後所述，至為不一，以被詐欺與被脅迫，乃不同之事
    實，若有其事，當不致有前後如此不一之陳述，是被上訴人
    所言之真實性，已非無疑。又證人癸○○已到場證述簽訂補
    充條款內容經過（見本院上字卷第71頁），證人吳榮達亦證
    稱當時並沒有強暴脅迫情形（本院更(一)卷 199頁），可知被
    上訴人所稱簽訂系爭補充條款之當時情況，與事實並不相符
    。再者，拋棄繼承權，應於知悉其得繼承之時起二個月內以
    書面向法院為之，為民法第 1174條所明定，此2個月期間之
    規定，行之數十年，被上訴人及被上訴人之代理人吳榮達律
    師，當無不知。本件辛○○等4人之被繼承人洪庚丙於81年4
    月 6日死亡之事實，為被上訴人於兩造成立系爭訴訟上和解
    之訴訟程序 82年11月6日之起訴狀中所明載，而系爭補充條
    款於84年5月11日簽訂時，辛○○等4人已逾拋棄繼承之期間
    ，因此，被上訴人同意給付辛○○等4人300萬，自不可能係
    要求辛○○等 4人應於當時拋棄繼承。就系爭補充條款（三
    ）之文字，係記載「．．給付拋棄繼承洪庚丙遺產之辛○○
    、己○○、庚○○及壬○○等四人新台幣佰萬元整」，並
    無表明辛○○等 4人於訂立系爭補充條款時，尚未拋棄繼承
    之文義，反而有承認於訂立系爭補充條款時，辛○○等 4人
    已有拋棄繼承之事實，故被上訴人稱於訂立系爭補充條款時
    ，不知辛○○等 4人已拋棄繼承云云，亦非可信。此外，被
    上訴人復不能提出任何證據，以證明其於訂立系爭補充條款
    時，有被詐欺、被脅迫之事實，其主張撤銷系爭補充條款之
    意思表示，即無可採。再者，兩造既為解決領取系爭土地徵
    收補償費之問題，就系爭訴訟和解內容再予補充，亦不生違
    反公序良俗或誠信原則而為無效之問題。
  (四)上訴人另抗辯被上訴人委託董盈宗促成和解事宜，董盈宗經
    被上訴人同意，於 83年4月5日與同年4月30日分別簽立給付
    中間人林啟明、陳江雲、李傳信等人300萬、100萬、60萬元
    酬金共 460萬元，亦據其提出承諾書3紙為證 (本院更(一)卷
    125頁，上更證21)，被上訴人就該承諾書之真正亦不爭執（
    本院更(一)卷 121頁），但以其立該承諾書係由上訴人與被上
    訴人受任人吳榮達律師、董盈宗勾串，以假借給付和解中間
    人李傳信等佣金名義相威脅，配合領取補償金，迫使被上訴
    人不得不同意簽立為辯 (本院更(一)卷 173頁）。然上訴人否
    認有勾串、威脅之情事（本院更(一)卷 232頁），被上訴人未
    舉證以實其說，所辯亦難採信。何況縱有被上訴人所指上開
    威脅情事，被上訴人既未合法撤銷其承諾之意思表示，亦難
    事後否認其承諾之效力。
三、次應審究者，乃上訴人有無依兩造之上開相關約定，給付系
    爭土地之徵收補償費？查系爭土地之徵收補償費為00000000
    0元，利息為2,434,408元，稅款為 243,440元，加計利息並
    扣除稅款後，共領取 175,062,461元之事實，為兩造所不爭
    （本院更(一)卷 147頁）。上訴人抗辯該款扣除依系爭和解應
    給付上訴人之3200萬元、依系爭補充條款一、（三）之約定
    給付辛○○等4人300萬元、依系爭協議書一、應提供予上訴
    人之擔保金1500萬元、依系爭補充條款一（二）應由上訴人
    分配之徵收補償費及土地增值稅所衍生之利息1,09 5,484元
    （按依該條款，全部利息2,434,408元，扣除10%扣繳稅款，
    再依兩造平分應為 1,095,483.6元）、依系爭補充條款一、
    （四）及被上訴人所立上開 3紙承諾書應給付之中間人酬金
    460萬元、給付律師見證費10萬元後，應為119,266,977元，
    上訴人撥餘款 119,267,000元入被上訴人之代理人吳榮達帳
    戶內之事實，業據上訴人提出兩造代理人所共同開設之台灣
    土地銀行活期存款存摺、取款憑條影本為證（本院上字卷46
    頁），並經證人吳榮達結證在卷（本院上字卷59頁）。被上
    訴人就上開項目之金額，以及上訴人已將餘款撥入證人吳榮
    達帳戶之事實，並不爭執，且有被上訴人所提出由證人吳榮
    達製作之帳目可據（本院更(一)卷32頁），應可信上訴人之抗
    辯為真實。被上訴人雖以給付辛○○等4人之300萬元、中間
    人酬金 460萬元，乃上訴人巧立名目剋扣被上訴人之徵收補
    償費，又上訴人代理人陳井星律師所立之保管費（保管擔保
    金1500萬元）收據，亦僅為25,000元而已，與所領見證費10
    萬元不符，而吳榮達受被上訴人委任，其酬金亦載於契約中
    ，並無所謂見證費，被上訴人在急於領取徵收補償費之情形
    下，不得不與上訴人簽訂系爭補充條款云云。然兩造所之簽
    訂之系爭協議書、系爭補充條款以及被上訴人所簽立之承諾
    書，均為有效之合意，已如前述，從而上訴人依系爭和解、
    系爭協議書、系爭補充條款及該承諾書，給付辛○○等 4人
    之300萬元、給付中間人酬金460萬元，自屬有據。又上訴人
    之代理人陳井星律師所受領之見證費10萬元，係依據系爭補
    充條款一、（四）領取，與保管費並不相同，此一金額係經
    上訴人同意給付之事實，並據證人吳榮達證述明確（本院更
    (一)卷 200頁），是不生被上訴人所稱與保管費收據不符之問
    題。從而被上訴人依上開協議，扣除應付之費用後，僅將扣
    除後之餘款撥入吳榮達帳戶內，即難認有違兩造間之契約。
    被上訴人雖指吳榮達違背其委任而侵占其徵收補償費，提出
    刑事告訴，業經檢察官以吳榮達有業務上侵占之行為而提起
    公訴（台灣板橋地方法院檢察署 94年度偵續字第215號，本
    院更(一)卷 176頁）等語，然此僅為被上訴人與吳榮達間內部
    問題，與上訴人無涉。是上訴人抗辯已依兩造之合意，將應
    給付予被上訴人之徵收補償費全數給付完畢，應屬可信。
四、被上訴人於發回更審後始再主張上訴人未將台北縣稅捐稽徵
    處核退之土地增值稅58,337,109元，依系爭和解給付二分之
    一即 29,168,554元予被上訴人等語。然土地增值稅58,337,
    109元之半數已經上訴人依被上訴人授權，撥入吳榮達之帳
    戶之事實，有被上訴人與鄭明貴之繼承人鄭麗真等所立授權
    吳榮達領取之授權書可據（本院更(一)卷71頁），並經證人吳
    榮達證述在卷（本院更(一)卷 200頁），且有吳榮達所立之證
    明書可據（本院更(一)卷92頁），應可信為真實。至於被上訴
    人主張鄭明貴已承諾將應分配予被上訴人及鄭明貴之土地增
    值稅，由被上訴人領取云云（本院更(一)卷96頁、109 頁補上
    證 8），則為被上訴人與鄭明貴內部之問題，尚與上訴人無
    涉。又被上訴人於本院前審及本件準備程序中固又主張上訴
    人未將由徵收補償費及土地增值稅中提出之1500萬元擔保金
    及利息、系爭土地之遺產稅退稅款、工程獎勵金給付被上訴
    人等語。然該1500萬元之擔保金及利息，已撥入被上訴人之
    帳戶內，有上訴人提出之轉帳單可據（本院更(一)卷79至81頁
    ），系爭土地之遺產稅，並無辦理退稅，有財政部台灣省北
    區國稅局台北縣分局95年3月17日北區國稅北縣一字第09510
    25206號函可據（本院更(一)卷190頁），至於該工程獎勵金，
    則因兩造就其取款尚未達成共識，有兩造代理人所發信件可
    據（本院更(一)卷128至130頁），被上訴人其後未再爭執，足
    認上訴人之抗辯為可採。
五、綜上所述，被上訴人並不能證明上訴人有應給付而未給付之
    款項，其請求上訴人連帶給付1400萬元之本息，為無理由，
    不應准許。其假執行之聲請亦失所附麗，應併予駁回。原審
    判命上訴人給付，並為假執行之宣告，自有未洽。上訴意旨
    指摘原判決該部分不當，求予廢棄改判，為有理由。自應由
    本院予以廢棄改判，如主文第2項所示。
六、據上論結，本件上訴為有理由。依民事訴訟法第450條、第
    78條，判決如主文。
中    華    民    國    95    年    5     月    30    日
                  民事第九庭審判長法  官    黃熙嫣
                                  法  官    李昆曄
                                  法  官    呂太郎
正本係照原本作成。
如不服本判決，應於收受送達後20日內向本院提出上訴書狀，其
未表明上訴理由者，應於提出上訴後20日內向本院補提理由書狀
（均須按他造當事人之人數附繕本）上訴時應提出委任律師或具
有律師資格之人之委任狀；委任有律師資格者，另應附具律師資
格證書及釋明委任人與受任人有民事訴訟法第466條之1第1項但
書或第2項（詳附註）所定關係之釋明文書影本。
中    華    民    國    95    年    6     月    2     日
                                  書記官    黃千鶴
附註：
民事訴訟法第466條之1（第1項、第2項）：
對於第二審判決上訴，上訴人應委任律師為訴訟代理人。但上訴
人或其他法定代理人具有律師資格者，不在此限。
上訴人之配偶、三親等內之血親、二親等內之姻親，或上訴人為
法人、中央或地方機關時，其所屬專任人員具有律師資格並經法
院認為適當者，亦得為第三審訴訟代理人。


司法院資訊處製作；財團法人民間司法改革基金會備份。
